【裁判字號】    99,再易,8
【裁判日期】    990520
【裁判案由】    拆屋還地
【裁判全文】
臺灣高等法院高雄分院民事判決           99年度再易字第8號
再審原告    乙○○
訴訟代理人  蕭永宏律師
再審被告    甲○○
上列當事人間請求拆屋還地事件，再審原告對於民國99年2 月24
日本院98年度上易字第286 號確定判決，提起再審之訴，本院判
決如下：
    主  文
再審之訴駁回。
再審訴訟費用由再審原告負擔。
    理  由
一、聲請再審意旨略以：
  (一)確定判決有民事訴訟法第496 條第1 項第1 款規定之再審事
    由：
    高雄縣美濃鎮○○路○ 段150 號（下稱系爭房屋）為再審被
    告出資興建，未辦理保存登記，故再審被告於系爭房屋建築
    完成之時，即為系爭房屋之所有權人。林鍾菊英雖登記為起
    造人，然僅為行政上管理之登記，不因之排除再審被告依法
    律事實原始取得系爭房屋所有權，從而嗣後林鍾菊英雖與再
    審被告另簽訂贈與契約，約定將系爭房屋贈與再審被告，此
    贈與合意為渠等間通謀虛偽之意思表示，不生贈與之法律效
    力，林鍾菊英從未取得系爭房屋之所有權，故林鍾菊英移轉
    高雄縣美濃鎮○○段3308地號土地（下稱系爭土地）所有權
    予劉羅鳳英時，再審被告無法依民法第425 條之1 規定，主
    張就系爭土地有法定租賃關係存在。確定判決認有法定租賃
    關係存在，有適用法規顯有錯誤之再審事由。
  (二)確定判決有民事訴訟法第496條第1項第2款再審事由：
    再審被告係因出資建屋之法律事實取得系爭房屋之所有權，
    並非自林鍾菊英受讓系爭房屋之所有權。確定判決認林鍾菊
    英為形式上所有權人，則系爭房屋實質上所有權人為再審被
    告應無疑義。豈有形式上房屋所有權人，將房屋讓與實質上
    所有權人，而讓與有效之理。確定判決就此部分有民事訴訟
    法第496 條第1 項第2 款判決理由與主文顯有矛盾之再審事
    由。
  (三)確定判決有理由不備之違法：
    確定判決有未就再審被告已非系爭農地之共有人，而得依分
    管契約有權占有使用系爭農地之理由詳為論述，遽以論結再
    審被告非無權占有，顯有理由不備之違法。
  (四)聲明：
    上述確定判決廢棄。
    上開廢棄部分，再審被告應將坐落高雄縣美濃鎮○○段3308
    地號土地上，如高雄縣美濃鎮地政事務所98年4 月14日美測
    鑑字第432 號複丈成果圖所示A 部分，面積341.7 平方公尺
    上之房屋拆除，將上開占用之341.7 平方公尺土地交還給再
    審原告。
二、經查：
  (一)確定判決是否有再審原告主張民事訴訟法第496 條第1 項第
    1 款規定之再審事由？
    按民事訴訟法第496 條第1 項第1 款所謂適用法規顯有錯誤
    ，係指確定判決所適用之法規顯有不合於法律規定或與司法
    院現尚有效之大法官會議解釋或最高法院尚有效之判例顯有
    違反者而言，並不包括認定事實錯誤、取捨證據失當之情形
    在內（最高法院60年台再字第170 號、63年台上字第880 號
    判例要旨足資參照）。又按所謂違背法令，非以違背成文法
    為限；即判決違背成文法以外之法則，如論理法則、經驗法
    則、證據法則，仍應認判決確定之事實違背法令。所謂證據
    法則，係指法院調查證據認定事實所應遵守之法則而言。如
    無上述違背情事，且法院調查證據認定事實已於判決理由項
    下記載得心證之理由，即無違背法令。次按解釋意思表示原
    屬事實審法院之職權，事實審法院解釋意思表示，縱有不當
    ，亦不生適用法規顯有錯誤問題（最高法院64年台再字第
    140 號判例意旨參照）。確定判決斟酌全辯論意旨及調查證
    據之結果，就所得心證既已認定：「…查系爭房屋雖為上訴
    人（即再審被告）所出資，但既依房屋建造程序，由訴外人
    林鍾菊英（即兼為系爭土地借名登記之所有權人）為「起造
    人」名義，申請建照，房屋完成興建後，並經高雄縣美濃鎮
    公所核發使用執照，此亦有原審卷附「高雄縣政府建設局實
    施區域計劃地區自用農舍使用執照（83）美鎮建字第468 號
    」之使用執照可稽。並設籍課稅，林鍾菊英為納稅義務人則
    林鍾菊英在形式上為系爭房屋之所有權人，是嗣後雙方於83
    年3 月26日辦理系爭房屋所有權贈與自有實益，尚難謂係基
    於通謀虛偽意思表示，而認屬無效之法律行為，且並應認定
    林鍾菊英在系爭房屋於83年1 月8 日經核發使用執照時，即
    兼具系爭土地及房屋法律上之所有權人，則其於83年3 月26
    日將系爭房屋贈與上訴人，自符合民法第425 條之1 所定「
    土地及其土地上之房屋同屬一人所有，而僅將土地或僅將房
    屋所有權讓與他人」之要件，因此，被上訴人（即再審原告
    ）嗣後依法院拍賣程序，取得系爭土地之所有權，上訴人自
    得依民法第425 條規定，主張法定租賃關係，自屬有權占有
    （見判決書第4 、5 頁）。則依確定判決所認定之事實，林
    鍾菊英在系爭房屋於83年1 月18日經核發使用執照時，即兼
    具系爭土地及房屋法律上之所有權人，則林鍾菊英於83年3
    月26日將系爭房屋贈與再審被告，核其情形，與民法第425
    條之1 第1 項所定要件相同，確定判決認上開事實有民法第
    425 條之1 第1 項規定之適用，乃本其確信之法律上見解，
    其適用法規並無不合法律規定或與司法院現尚有效之解釋、
    大法官解釋、最高法院判決相違反之情，即並無適用法規顯
    有錯誤之情事。
  (二)確定判決是否有再審原告主張民事訴訟法第496 條第1 項第2
    款規定之再審事由？
    1.按民事訴訟法第496 條第1 項第2 款所謂：判決理由與主
      文顯有矛盾，係指判決依據當事人主張之事實，認定其請
      求或對造抗辯為有理由或無理由，而於主文為相反之諭示
      ，且其矛盾為顯然者而言（最高法院80年度台再字第130
      號判例參照）。
    2.再審原告主張：再審被告係出資建屋之法律事實取得系爭
      房屋之所有權，並非自林鍾菊英受讓系爭房屋之所有權。
      前審判決認林鍾菊英為形式上所有權人，則系爭房屋實質
      上所有權人為再審被告應無疑義。豈有形式上房屋所有權
      人，將房屋讓與實質上所有權人，而讓與有效之理，確定
      判決就此部分，有民事訴訟法第496 條第1 項第2 款判決
      理由與主文顯有矛盾之再審事由等語。惟查，本件確定判
      決係本於職權之行使、證據之取捨，認定再審被告得主張
      法定租賃關係，屬有權占有，並於事實及理由欄敘明其認
      定事實之理由，據以適用民法第425 條之1 之規定，為再
      審原告不利之判決，判決理由之認定，與主文顯示之情形
      一致，並無理由內之認定與主文為相反之諭知之情，判決
      理由與主文並無矛盾之處。依上所述，再審原告主張原確
      定判決有民事訴訟法第496 條第1 項第2 款之再審事由，
      為不足取。
  (三)確定判決有無如再審原告主張理由不備之違法：
    按民事訴訟法第第496 條第1 項第1 款所謂適用法規顯有錯
    誤，係指確定判決就事實審法院所認定之事實適用法規顯有
    錯誤而言。…至事實審法院認定事實錯誤，調查證據欠周或
    判決不備理由，雖得於判決確定前據為提起上訴之理由，究
    與適用法規顯有錯誤有別，當事人不得據以提起再審之訴。
    （最高法院80年度台再字第64號裁定參照），再審原告主張
    確定判決有未就再審被告已非系爭農地之共有人，而得依分
    管契約有權占有使用系爭農地之理由詳為論述，遽以論結再
    審被告非無權占有，顯有理由不備之違法等語。依上開說明
    ，理由不備亦非得提起再審之訴。
三、綜上所述，再審原告提起再審之訴顯無理由，爰不經言詞辯
    論，逕以判決駁回。
據上論結，本件再審之訴顯無理由，爰依民事訴訟法第502 條第
2 項規定，不經言詞辯論，逕以判決駁回。
中    華    民    國    99    年    5     月    20    日
                            民事第六庭
                                審判長法官  許明進
                                法      官  徐文祥
                                法      官  張明振
以上正本證明與原本無異
本件判決不得上訴。
中    華    民    國    99    年    5     月    21    日
                                書  記  官  熊惠津

司法院資訊處製作；財團法人民間司法改革基金會備份。
